高雄高等行政法院判決
                                     110年度交上字第83號
上  訴  人　王勝鴻
被  上訴人  高雄市政府交通局

代  表  人  張淑娟
上列當事人間交通裁決事件，上訴人對於中華民國110年8月18日
臺灣臺南地方法院110年度交更一字第1號行政訴訟判決，提起上
訴，本院判決如下︰
　　主  文
一、上訴駁回。
二、上訴審訴訟費用新臺幣750元由上訴人負擔。
    理  由
一、緣上訴人於民國109年5月5日7時46分許，駕駛車牌號碼000-
    0008號自用小客車（下稱系爭汽車），行經國道一號南向32
    7.5公里處，因有行駛高速公路未依規定變換車道（未依規
    定使用方向燈）之違規行為，經內政部警政署國道公路警察
    局第四公路警察大隊新市分隊員警製單舉發。嗣上訴人提出
    申訴，被上訴人調查結果，仍認上訴人有前揭違規行為，遂
    以109年8月26日高市交裁字第32-ZDC330611號裁決（下稱原
    處分），依道路交通管理處罰條例（下稱處罰條例）第33條
    第1項第4款及第63條第1項第1款規定，裁處上訴人罰鍰新臺
    幣（下同）3,000元，並記違規點數1點。上訴人不服，提起
    行政訴訟，經臺灣臺南地方法院（下稱原審法院）109年度
    交字第140號行政訴訟判決駁回，上訴人仍不服，提起上訴
    ，經本院110年度交上字第33號判決廢棄並發回原審法院，
    嗣經原審法院於110年8月18日以110年度交更一字第1號行政
    訴訟判決（下稱原判決）駁回上訴人之訴，上訴人仍有不服
    ，遂提起本件上訴。
二、上訴人起訴主張及訴之聲明、被上訴人於原審之答辯及聲明
    、原判決理由，均引用原判決書所載。
三、本件上訴意旨略以：
(一)上訴人於原審未聲請一造辯論判決，原判決卻以被上訴人言
    詞辯論期日未到場、上訴人已聲請為由，逕為一造辯論判決
    ，顯有適用行政訴訟法第218條準用民事訴訟法第385條第1
    項規定不當之違法。
(二)上訴人行經閘道時，在穿越虛線出現後，車道隨之縮減，變
    換車道緩衝長度及時間均不夠，因此措手不及，且車道的變
    換完全是被動變換（如本案車道縮減），而非主動，上訴人
    穿越車道分隔線後已來不及使用方向燈。再者，處罰條例第
    4條第1項規定「道路標誌、標線、號誌及其他相關設施之設
    置與管理，應提供車輛、大眾捷運系統車輛駕駛人及行人有
    關道路路況之警告、禁制、指示等資訊，以便利行旅並確保
    交通安全。」並非訓示規定，乃在課以行政機關依法設置警
    示標誌之作為義務。而道路交通標誌標線號誌設置規則第2
    條、22條、第28條、第31條及第188條之1均規定有對車道縮
    減的設置標誌規範。被上訴人本應於該匝道路口及雙車道匯
    流車道縮減處，設置警告或提前警示標誌、標線，使用路人
    得為防範，然被上訴人卻未為之，顯有作為義務之違反。反
    之，上訴人應無故意過失責任。原判決未衡上情，逕以上訴
    人應可見到前方車道左側繪有槽化線及前方路面繪有穿越虛
    線為由，認上訴人應知悉前方左側有分岔道路出現，進而認
    上訴人有過失，顯有適用行政罰法第7條不當之違法。
(三)被上訴人於第一審答辯書敘明：上訴人係因行駛高速公路未
    依規定變換車道（變換車道未保持安全距離）遭人檢舉等語
    ，可知檢舉人所檢舉者，係行駛高速公路變換車道未保持安
    全距離，惟嗣後被上訴人對上訴人裁罰之內容卻為行駛高速
    公路未依規定變換車道（未依規定使用方向燈），而未依檢
    舉人檢舉內容為之，被上訴人顯係就未經檢舉之違規行為作
    成裁罰，原判決就此未察，顯有判決適用處罰條例第7條之1
    、違反道路交通管理事件統一裁罰基準及處理細則（下稱處
    理細則）第22條不當之違法。
(四)被上訴人未區分上訴人係主動變換車道抑或被動變換車道、
    行政機關是否已依法設置標誌標線等，只要變換車道未使用
    方向燈即一律裁罰，未適用免予處罰之規定，有裁量怠惰之
    違法。原判決就此未予糾正，亦有判決不適用法規之違背法
    令等語，提起上訴。並聲明請求：1.原判決廢棄。2.原處分
    撤銷。
四、本院經核原判決並無違誤，茲就上訴理由再予論述如下：
(一)應適用的法規：
 1、應適用法令：
 (1)處罰條例
 A、第33條第1項第4款：「汽車行駛於高速公路、快速公路或設
    站管制之道路，不遵使用限制、禁止、行車管制及管理事項
    之管制規則而有下列行為者，處汽車駕駛人新臺幣3,000元
    以上6,000元以下罰鍰：四、未依規定變換車道。」
 B、第63條第1項第1款：「汽車駕駛人有下列各款所列條款之一
    者，除依原條款處罰鍰外，並予記點：一、有第33條第1項
    ……情形之一者，各記違規點數1點。」
 (2)行政罰法
    第7條第1項：「違反行政法上義務之行為非出於故意或過失
    者，不予處罰。」
 (3)道路交通安全規則
    第91條第1項第6款：「行車遇有轉向、減速暫停、讓車、倒
    車、變換車道等情況時所用之燈光及駕駛人之手勢，應依下
    列規定：六、變換車道時，應先顯示欲變換車道方向之燈光
    或手勢。」
(二)原判決業依原審勘驗筆錄所載檢舉車輛行車紀錄器採證錄影
    光碟內影像內容之結果：「……影片最初之畫面時間為109
    年5月5日7時46分33秒（下僅略記載分、秒數）。此時系爭
    「ANS-3108」號汽車行駛於檢舉民眾汽車之前方，兩車正從
    市區道路○○○道○號南下匝道入口處。影片5至7秒（畫面
    時間46分38至40秒）處，系爭汽車行駛到與其他匝道匯合之
    岔路處，系爭汽車原行駛之車道將被減縮合併至他車道，因
    此道路中央出現穿越虛線，原告於跨越穿越虛線變換車道時
    ，未依規定使用方向燈。……」（原審卷第63、69頁），據
    以認定上訴人駕駛系爭汽車於109年5月5日7時46分於臺南交
    流道南下交流道處，跨越穿越虛線行駛至他車道時，有行駛
    高速公路未依規定變換車道（未依規定使用方向燈）之違規
    行為；復依前開勘驗結果、違規地點Google地圖，認定系爭
    汽車駛入匝道口不久後，即可見到前方車道左側即繪設有槽
    化線，且系爭汽車正前方已可清楚看到路面繪設有穿越虛線
    ，惟上訴人於跨越車道之過程中，均未使用方向燈，難謂為
    無過失，核與卷內證據相符，亦無違於經驗法則、論理法則
    ，自應採為本院判決之基礎。原判決依此認定事實，適用上
    開規定，認被上訴人以原處分對上訴人裁處罰鍰3,000元，
    並記違規點數1點，於法並無違誤，核其認事用法，並無判
    決違背法令。
(三)上訴人雖主張其於原審並未聲請一造辯論判決，原判決卻以
    被上訴人言詞辯論期日未到場，依上訴人聲請，逕為一造辯
    論判決，顯有適用行政訴訟法第218條準用民事訴訟法第385
    條第1項規定不當之違法云云。惟查，交通裁決事件之裁判
    ，得不經言詞辯論為之，為行政訴訟法第237條之7所明定。
    核其立法理由，係考量交通裁決事件質輕量多，且裁罰金額
    普遍不高，如卷內事證已臻明確，無須通知兩造到庭辯論，
    亦無待當事人聲請，即可逕為裁判，以免增加當事人之訟累
    。又法律既容許法院「得不經言詞辯論」為判決，則法院聽
    審其中一造之言詞陳述後，認卷內事證已臻明確而為判決，
    仍在該法律意涵之容許範圍內，自難指為訴訟程序有何違法
    。況本件上訴人已到庭為陳述，有言詞辯論筆錄可證，其辯
    論權已獲得保障。至於原判決誤載「依原告（即上訴人）聲
    請，准由其一造辯論而為判決」等語，並非構成上訴人於原
    審敗訴之理由，於判決結果不生影響，亦無「理由前後牴觸
    」或「與判決主文不符」之情形，不構成判決理由矛盾之違
    背法令。上訴人此部分指摘，並無可採。
(四)上訴人主張因道路上穿越虛線出現時，車道隨之縮減，加以
    現場未設置車道縮減之警示標誌，致上訴人未及注意，應無
    過失責任。原判決未衡上情，仍認定上訴人有過失，顯有適
    用行政罰法第7條第1項不當之違法云云。惟行政罰法第7條
    第1項所謂過失，係指行為人雖非故意，但按其情節應注意
    ，並能注意，而不注意者（無認識之過失），或行為人對於
    構成違規之事實，雖預見其能發生而確信其不發生者（有認
    識之過失）而言。依道路交通標誌標線號誌設置規則第189
    條之1第1項規定意旨，穿越虛線之設置，係將從其他車道匯
    入主線車道之車輛，抑或從主線車道匯出之車輛，與原本行
    駛在主線車道之車輛予以分隔，俾維護車流交匯之行車安全
    ，因此當有出現穿越虛線之劃設時，必然伴隨2個以上車道
    出現。故駕駛人駕車時本應依標線之指示（道路交通安全規
    則第90條第1項規定參照），行駛於高速公路變換車道時，
    亦應注意及此，並依規定使用方向燈（高速公路及快速公路
    交通管制規則第11條第1、2款規定參照），故上訴人對於此
    等繪有穿越虛線之道路有須使用方向燈之情況，本應注意，
    均不因車道是否縮減而異其應負之注意義務。再者，依原審
    認定之上開事實，系爭汽車入匝道口後不久，正前方已「可
    清楚看到」路面繪設有穿越虛線，自無不能注意情事。則上
    訴人對此本應注意、能注意而未注意，致其自身未見系爭路
    段地面穿越虛線而未依規定使用方向燈變換車道，無從解免
    其主觀上之過失。此外，參照處罰條例第4條第3項授權訂定
    之「道路交通標誌標線號誌設置規則」第2條、第4條、第5
    條規定意旨，可知道路標誌、標線、號誌之設置目的，在於
    提供車輛駕駛人及行人有關道路路況之警告、禁制、指示等
    資訊，以便利行旅及促進交通安全。至有無設置之必要，如
    何設置，設置何種標線以及在何處設置，係由主管機關考量
    交通順暢及維護安全之公益等因素所為之裁量，自難遽以被
    上訴人未於該處設置警示標誌，使上訴人不及防範車道之變
    換，即指上訴人無過失。上訴人指謫原判決認定其有過失，
    顯有違法適用行政罰法第7條第1項之主張，尚無可採。
(五)上訴人主張依被上訴人於第一審答辯書，可知檢舉人係檢舉
    「變換車道未保持安全距離」之違規事實，惟被上訴人對上
    訴人裁罰之內容卻為未依規定變換車道（未依規定使用方向
    燈），顯係就未經檢舉之違規行為作成裁罰，原判決就此未
    察，顯有判決適用處罰條例第7條之1、處理細則第22條不當
    之違法云云。惟依處罰條例第7條之1規定：「對於違反本條
    例之行為者，民眾得『敘明違規事實』或『檢具違規證據資
    料』，向公路主管或警察機關檢舉……。」處理細則第22條
    第1、2項規定：「公路主管或警察機關機關處理民眾檢舉違
    反道路交通管理事件，應派員查證……。」「前項檢舉違規
    證據係以科學儀器取得，足資認定違規事實者，得逕行舉發
    之。」可知民眾對於他人違反處罰條例之行為，其向公路主
    管或警察機關所為檢舉方式，得採「敘明違規事實」或「檢
    具違規證據資料」，機關即應派員就檢舉內容進行查證，據
    以認定有無違規事實。至受檢舉人究係違反何規定之違規行
    為，則係主管機關認定事實及適用正確法律之職責。經查，
    上訴人係因民眾檢具行車紀錄器影像光碟向警察機關檢舉，
    經員警檢視光碟影像為調查後，認定違規事實，製單舉發。
    被上訴人審認上訴人確有上述違規事實，據以適用法律作成
    原處分。是以，被上訴人依檢舉人所檢具錄影光碟之影像內
    容，據以認定上訴人有「變換車道未依規定使用方向燈」之
    違規事實，尚未逸脫檢舉人之檢舉事實範圍。被上訴人據以
    適用法律予以裁罰，其認事用法並無違誤，亦無違反行政上
    正當法律程序。上訴人主張原判決有判決適用處罰條例第7
    條之1、處理細則第22條不當之違法，尚無可採。
(六)上訴人主張被上訴人未審酌上訴人因車道減縮所迫而被動變
    換車道，且行政機關未設置警示標誌，違規情節輕微，未適
    用行政罰法第19條第1項免予處罰之規定，有裁量怠惰之違
    法。原判決未予糾正，有判決不適用法規之違背法令云云。
    惟依行政罰法第19條第1項規定「違反行政法上義務應受法
    定最高額新臺幣3千元以下罰鍰之處罰，其情節輕微，認以
    不處罰為適當者，得免予處罰」之意旨，可知審酌違規「情
    節輕微」，得不予處罰者，須以違反「法定最高額新臺幣3
    千元以下」之裁罰法律規定為限。原處分所適用之處罰條例
    第33條第1項規定「……處汽車駕駛人新臺幣3,000元以上6,
    000元以下罰鍰……」，顯然不符合前述「法定最高額新臺
    幣3千元以下」之要件，核無免予處罰規定之適用。又被上
    訴人適用處罰條例第33條第1項第4款，以原處分裁處法定罰
    鍰最低額3,000元，並依同條例第63條第1項第1款規定，記
    違規點數1點，核係考量上訴人違章程度所為之適切裁罰，
    於法並無違誤。上訴人主張被上訴人有裁量怠惰之違法，並
    指摘原判決違背法令，並無可採。
(七)綜上所述，原判決並無上訴人所指有違背法令之情形，上訴
    意旨指摘原判決違背法令，求予廢棄，為無理由，應予駁回
    。又本件上訴既經駁回，則上訴審訴訟費用750元，應由上
    訴人負擔，爰確定如主文第2項所示。
五、結論：上訴無理由，應予駁回。
中　　華　　民　　國　　110　 年　　11　　月　　8　　 日
             高雄高等行政法院第三庭
                          審判長法官　吳  永  宋
                                法官　黃  堯  讚
                                法官　孫　奇　芳
以上正本係照原本作成。
不得上訴。
中　　華　　民　　國　　110　 年　　11　　月　　8　　 日

                              書記官  宋　鑠　瑾